臺灣板橋地方法院民事裁定　　　　　 100年度消債聲字第13號
聲　請　人
即　債務人　林黛伶
代　理　人　陳世杰律師
相　對　人
即　債權人　國泰世華商業銀行股份有限公司
法定代理人　汪國華
相　對　人
即　債權人　花旗（台灣）商業銀行股份有限公司
法定代理人　管國霖
相　對　人
即　債權人　遠東國際商業銀行股份有限公司
法定代理人　洪信德
相　對　人
即　債權人　安泰商業銀行股份有限公司
法定代理人　齊百邁
相　對　人
即　債權人　中國信託商業銀行股份有限公司
法定代理人　辜濂松
相　對　人
即　債權人　台北富邦商業銀行股份有限公司
法定代理人　韓蔚廷
相　對　人
即　債權人　豐（台灣）商業銀行股份有限公司
法定代理人　李鐘培
相　對　人
即　債權人　臺灣新光商業銀行股份有限公司
法定代理人　李增昌
代　理　人　蕭雅茹
相　對　人
即　債權人　玉山商業銀行股份有限公司
法定代理人　曾國烈
代　理　人　林玉惠
相　對　人
即　債權人　台新國際商業銀行股份有限公司
法定代理人　蔡榮棟
相　對　人
即　債權人　第一金融資產管理股份有限公司
法定代理人　江金德
代　理 人　 羅開文
相　對　人
即　債權人　台新資產管理股份有限公司
法定代理人　陳龍政
上列當事人間因消費者債務清理條例聲請免責事件，本院裁定如
下：
    主  文
債務人林黛伶不免責。
    理  由
一、按法院為終止或終結清算程序之裁定確定後，除別有規定外
    ，應以裁定免除債務人之債務，消費者債務清理條例（下稱
    本條例）第132 條定有明文。另債務人有下列各款情形之一
    者，法院應為不免責之裁定。但債務人證明經普通債權人全
    體同意者，不在此限：一、於七年內曾依破產法或本條例規
    定受免責；二、隱匿、毀損應屬清算財團之財產，或為其他
    不利於債權人之處分；三、捏造債務或承認不真實之債務；
    四、因浪費、賭博或其他投機行為，致財產顯然減少或負擔
    過重之債務，而生開始清算之原因；五、於清算聲請前一年
    內，已有清算之原因，而隱瞞其事實，使他人與之為交易致
    生損害；六、明知已有清算原因之事實，非基於本人之義務
    ，而以特別利於債權人中之一人或數人為目的，提供擔保或
    消滅債務；七、隱匿、毀棄、偽造或變造帳簿或其他會計文
    件之全部或一部，致其財產之狀況不真確；八、故意於財產
    及收入狀況說明書為不實之記載，或有其他故意違反本條例
    所定義務之行為，亦為本條例第134 條所明定。復按消費者
    債務清理制度並非在使債務人恣意消費所造成之債務，轉嫁
    予債權人負擔，債務人免責制度，應在鼓勵勤勞誠實之債務
    人，而非縱容債務人奢侈浪費，倘債務人於聲請清算前之相
    當期間內，利用信用金融之機會，恣意為非屬通常生活所需
    之鉅額消費或作奢侈性、浪費性之消費，而不在意日後履行
    返還之能力，反而算計本條例中之免責制度，濫用清算程序
    以規避其應負擔之償還責任，自與本條例之立法本旨有違。
    再者，消費者依清算程序清理債務，債權人已因之蒙受相當
    損失，其程序之進行應秉持公正與誠信，如債務人對於清算
    之原因有可歸責性，或有虛偽不實、違反誠信、違反本條例
    所定義務之行為，致害及債權人之權益，或影響清算程序之
    進行，自不宜予以免責（本條例第134 條立法理由參照）。
二、經查，本件聲請人即債務人林黛伶因消費者債務清理條例聲
    請更生事件，前經本院於民國99年7 月30日裁定開始清算程
    序，有本院99年度消債清字第112 號裁定在卷可稽，嗣該清
    算程序並經本院司法事務官裁定終止清算程序確定在案，有
    本院99年度司執消債清字第87號裁定在卷可憑，均堪認定。
    經本院發函通知聲請人及全體無擔保債權人，請其等於10日
    內就聲請人是否免責乙事表示意見，除債權人國泰世華商業
    銀行股份有限公司、台新資產管理股份有限公司於100 年2
    月9 日收受本院通知函然逾期迄未表示任何意見外，其餘各
    債權人及聲請人之意見分述如下：
(一)、債權人花旗（台灣）商業銀行股份有限公司（下稱花旗銀行
    ）表示：聲請人目前積欠信用卡債務新臺幣（下同）155,06
    8 元，其欠款內容有多筆百貨量販、保險投資、預借現金、
    專案借款、電視購物等非必要性之奢侈消費，顯係「浪費」
    導致其不可負擔之債務，已符合本條例第134 條第4 款規定
    裁定不免責之事由等語（見本院卷第24頁）。
(二)、債權人遠東國際商業銀行股份有限公司（下稱遠東銀行）表
    示：聲請人所欠債務為554,177 元，其曾向本行申請代償台
    新國際商業銀行股份有限公司（下稱台新銀行）之欠款計32
    2,643 元，此外又有多筆電信費、保險費及KTV 之消費，金
    額多在數千元不等，消費性質均非維持日常生活所必須，聲
    請人顯係未節制消費，進行超出財務能力之消費，疏於擬定
    還款計畫，導致財產減少而負擔債務。況台新銀行仍列為債
    權人，顯見聲請人乃藉由代償方式擴張信用，顯屬奢侈、浪
    費導致負債之情形，依本條例第134 條第4 款規定，應予不
    免責等語（見本院卷第50頁）。
(三)、債權人安泰商業銀行股份有限公司（下稱安泰銀行）表示：
    聲請人於93年9 月至95年2 月間使用信用卡，其消費集中於
    「法商佳迪福人壽保險股份有限公司台灣分公司」、「遠傳
    電信- 線上繳款」，申請信用卡時聲請人每月薪資為2 萬元
    ，目前負債高達300 多萬元，顯見聲請人未衡量自身能力而
    恣意借貸，已符合本條例第134 條第4 款「因浪費、賭博或
    其他投機行為，致財產顯然減少或負擔過重之債務」之不免
    責規定等語（見本院卷第57頁）。
(四)、債權人中國信託商業銀行股份有限公司（下稱中信銀行）表
    示：聲請人欠款係信用卡密集且大額預借現金所致，聲請人
    須說明是否已知經濟狀況不佳無法負擔還款之際，猶持續借
    款導致惡化負債，就其全部負債情形，聲請人當時之負債已
    逾越其可得支配之所得，有將此負債大於收入承擔之高風險
    逕行轉嫁於債權人承擔之虞，不符公平原則。聲請人應說明
    借款是否因浪費、賭博或其他投機行為，致負擔過重之債務
    而生開始清算之原因，狀請鈞院裁定不予免責等語（見本院
    卷第66頁）。
(五)、債權人台北富邦商業銀行股份有限公司（下稱富邦銀行）表
    示：聲請人信用卡消費不乏多筆「郵購分期」、「麗嬰房」
    、「產物保險」及「預借現金」等，難認為因應日常生活所
    須，有「投機浪費」等情事。工商社會中，為求一時融通而
    向金融機構借貸，無可厚非，惟此即表聲請人財務狀況早已
    未臻健全，倘聲請人日後以信用卡消費、現金卡提領現金或
    再為申辦貸款之情事，則其既明知經濟不佳，未來已有不能
    清償之虞，卻未撙節開支、踏實自勵，如此未能考量支付能
    力，實無法茍同。聲請人不顧債台高築，妄想坐收「無限制
    擴張信用」之不法利益，核其債務發生之原因有極高之投機
    性與道德非難性，使債權人權益發生重大損失之偏差，狀請
    鈞院依本條例第134 條第4 款之規定，裁定不予免責等語（
    見本院卷第72頁）。
(六)、債權人豐（台灣）商業銀行股份有限公司（下稱豐銀行
    ）表示：由聲請人之信用卡消費明細所示，皆非日常生活所
    須之奢靡消費行為，並有慷他人之慨之道德風險，自屬可歸
    責於聲請人之原因，懇請鈞院裁定不免責等語（見本院卷第
    76頁）。
(七)、債權人臺灣新光商業銀行股份有限公司（下稱新光銀行）表
    示：信用卡使用之設計，持卡人原即應審酌個人經濟狀況為
    適當之消費，並不應以擴張信用方式為之。觀諸聲請人消費
    明細內多屬代償款項、預借現金…等鉅額非民生必須之消費
    ，恐有過分浪費之虞，且此段時間內均僅繳納最低應繳款，
    顯見聲請人明知其收入及還款能力有限，卻仍未節制，繼續
    進行不當消費，造成聲請清算之原因，實為聲請人可節省而
    未節省所致，狀請鈞院依本條例第134 條第4 款之規定，為
    不免責之裁定等語（見本院卷第79頁）。
(八)、債權人玉山商業銀行股份有限公司（下稱玉山銀行）表示：
    至99年7 月29日止，聲請人尚欠信用卡帳款116,685 元，渠
    之信用卡消費為預借現金、電信費用…等過度消費，實無免
    責之理由等語（見本院卷第87頁）。
(九)、債權人台新銀行表示：聲請人於92年12月申辦信用卡貸款，
    並已核貸35萬元，惟未交代資金流向，其最後繳款日為96年
    10月25日，其後即未再進行繳款。又聲請人信用卡消費於92
    年7 月30日至95年1 月14日共計達517,303 元，消費內容均
    為台灣大哥大、燦坤3C實業、新光三越及預借現金，顯然已
    逾越一般人生活水準，非屬日常生活所須而達奢侈、浪費之
    程度；且自92年11月起即有預借現金，足見自92年起聲請人
    之財務已非充裕，已無能力以本身收入清償信用卡債務，其
    個人及家庭之理財，當應量入為出，慎重為之，然聲請人卻
    恣意預借現金、簽帳消費，造成其財務狀況惡性循環，其負
    債原因顯係消費過度之浪費行為致負擔過重所造成，核與本
    條例第134 條第4 款之不免責事由相當，狀請鈞院依法為不
    免責裁定等語（見本院卷第90頁）。
(十)、債權人第一金融資產管理股份有限公司表示：聲請人之債務
    計息至100 年2 月9 日止，共計1,694,229 元，不同意聲請
    人免責等語（見本院卷第94頁）。
(十一)、聲請人則表示：因母親投資失敗，致其名下房屋遭拍賣，由
    於聲請人為該房屋貸款保證人致負債100 多萬元。而為了照
    顧父母親生活起居及償還債務，每天早上八點工作至晚上十
    一點，且僅靠打零工維生，入不敷出，以致搞砸了信用。又
    配偶亦有債務問題，其原係擔任傷科助理從事推拿工作，因
    近年政府規定推拿須由中醫師親自為之，致其工作不穩定，
    有攜子自殺之念頭，為免其攜子尋短，必須於配偶下班前回
    家，故無法如同過往於夜間兼職，致收入減少，非不願兼職
    還債。雖有刷卡消費，但係因聲請人原不知可利用現金卡預
    借現金，因此乃於雇主購物或為其他消費時，以自己之信用
    卡先代雇主支付價金，再將雇主交付予聲請人之現金用於支
    付生活開銷及清償債務，形同以卡養卡，以債養債。綜上，
    聲請人非過度消費而產生債務，乃係照顧家庭而背負債務，
    實有不可歸責之事由，狀請鈞院鑒核，賜准免責等語（見本
    院卷第21頁）。
三、經查，觀之本件各債權人所提出之聲請人信用卡刷卡消費記
    錄、交易明細表等資料，足見聲請人於向本院聲請清算前曾
    ：向數家銀行預借現金，其中分別於92年11月、94年5 月
    、94年6 月向台新銀行預借現金50,000元、50,000元、70,0
    00元（見本院卷第92頁、第93頁），於94年8 月向中信銀行
    、台新銀行預借現金共計70,000元（見本院卷第68頁、第93
    頁），分別於94年9 月、94年10月向花旗銀行、中信銀行預
    借現金共計88,000元、96,000元（見本院卷第43頁、第44頁
    、第68頁、第69頁、第70頁）；委請債權銀行代償其餘銀
    行債務，其中遠東銀行代償聲請人之台新銀行欠款共計322,
    634 元（見本院卷第53頁、第54頁）；持債權人遠東銀行
    核發之信用卡於92年4 月10日至94年12月13日繳納南山人壽
    保險費共計73,065元（見本院卷第54頁）；持數家債權銀
    行核發之信用卡於台灣大哥大股份有公司刷卡消費，其中持
    花旗銀行信用卡分別於93年7 月6 日、93年11月13日消費7,
    356 元、8,787 元（見本院卷第29頁、第33頁），持遠東銀
    行信用卡於94年1 月12日消費5,840 元（見本院卷第54頁）
    ，持玉山銀行信用卡於93年9 月20日消費11,971元（見本院
    卷第88頁），另持台新銀行信用卡於94年9 月27日在台灣大
    哥大- 湯城營業處消費10,380元（見本院卷第93頁），又持
    遠東銀行信用卡於94年12月26日在遠傳電信- 線上繳款5,55
    1 元（見本院卷第53頁）；並持債權人豐銀行核發之信
    用卡於93年1 月28日在永翔銀樓消費6,400 元（見本院98年
    度司執消債更字第554 號執行卷98年7 月24日陳報狀），持
    債權人台新銀行核發之信用卡於93年1 月11日在新鎔園餐廳
    有限公司消費22,319元、93年4 月13日在佐敦通訊器材行消
    費15,600元（見本院卷第92頁），持債權人玉山銀行核發之
    信用卡於95年1 月22日在好樂迪消費4,288 元（見本院卷第
    88頁），持債權人遠東銀行核發之信用卡於95年2 月2 日在
    好樂迪- 樹林店消費5,5 70元（見本院卷第53頁）等情。綜
    觀聲請人之借款金額、次數及信用卡消費明細內容等資料，
    堪認聲請人並未謹慎消費、撙節開支，亦未衡量自身還款能
    力而仍任意擴張信用及消費額度，未節省生活非必要性之支
    出以求致力還款予各債權人，是有奢靡消費之情事，揆諸上
    揭規定，堪認聲請人有因浪費、賭博或其他投機行為，致財
    產顯然減少或負擔過重之債務，而生開始清算之原因之情事
    ，衡諸公平原則、避免道德風險，本件依法應裁定不予免責
    。
四、綜上所述，本件因聲請人有消費者債務清理條例第134 條第
    4 款之因浪費、賭博或其他投機行為，致負擔過重之債務而
    生開始清算之原因之情事存在，依照首揭規定，聲請人不應
    免責，爰裁定如主文。
中    華    民    國   100    年    3     月    11    日
                  民事第三庭  法  官  吳金芳
右正本係照原本作成。
如對本裁定抗告須於裁定送達後十日內向本院提出抗告狀。
中    華    民    國  100     年    3     月    14   日
                              書記官  陳昭綾